【裁判字號】    98,訴,1251
【裁判日期】    990119
【裁判案由】    強盜
【裁判全文】
臺灣臺北地方法院刑事判決              98年度訴字第1251號
公  訴  人  臺灣臺北地方法院檢察署檢察官
被      告  甲○○
指定辯護人  吳國輝義務辯護律師
上列被告因強盜案件，經檢察官提起公訴（98年度偵字第12629
號），本院判決如下：
    主  文
甲○○共同意圖為自己不法之所有，以脅迫至使不能抗拒，而取
他人之物，處有期徒刑伍年陸月。
    事  實
一、丁○○（業據本院發佈通緝）、甲○○及1 名不詳姓名、年
    籍、自稱「王逸明」之年滿18歲男子，共同意圖為自己不法
    所有，基於強盜之犯意聯絡，於民國98年3 月3 日下午15時
    20分許，至臺北市○○區○○街47號前，由丁○○先行交付
    1 把不具殺傷力之玩具手槍予甲○○，並向甲○○、「王逸
    明」指明將下手之對象為乙○○後，自行招攬及搭乘由不知
    情之丙○○所駕駛車牌號碼246-YF號之營業用小客車，並以
    等候友人為由，使上開營業用小客車停留在該處等待，以接
    應甲○○、「王逸明」。而甲○○及「王逸明」便依據丁○○之指示，在距離上開營業用小客車50公尺處即乙○○停放
    車牌號碼QHE-898 號機車之地點等候，待乙○○自新亞旅行
    社收完帳款走出騎樓欲取用上開機車時，甲○○即上前站在
    該機車之車頭面對乙○○，而「王逸明」便移動至該機車之
    車尾，以擋住去路之方式攔阻乙○○，甲○○並以出示預先
    藏放在其所穿外套內之上開玩具手槍1 把之脅迫方式，恫喝
    乙○○，命其交出所攜帶之帆布包，至乙○○不能抗拒，而
    先將帳單及1 個鐵盒《內有彭園湘菜館、匡振、忠友、宜友
    、鎮撰股份有限公司之大小章；乙○○之印章2 顆；乙○○
    之子盧天俊之印章1 顆；乙○○之弟李世忠之印章1 顆；新
    亞旅行社所簽發、票面金額新臺幣（下同）3 萬2,208 元之
    支票1 紙》取出後，再將其攜帶之黑色側背方形帆布包《內
    有現金1 萬7,000 元；乙○○之身分證、健保卡、行照、駕
    照、土地銀行、富邦商銀、永豐商銀、華南銀行及郵局之存
    摺、土地銀行帳戶之提款卡、富邦商銀信用卡1 張、摩托羅
    拉行動電話1 支；乙○○之子盧天俊之土地銀行、永豐商銀
    之存摺；乙○○之弟李世忠之華南銀行存摺》交予甲○○，
    但「王逸明」見狀又強取上開鐵盒得手。嗣甲○○、「王逸
    明」2 人自乙○○處取得上揭財物後，即與丁○○一同搭乘
    上揭營業用小客車逃逸。嗣後丁○○更在臺北縣三重市○○
    路附近公園內，將上開玩具手槍毀棄，欲藉此舉脫免刑責。
二、案經乙○○訴由臺北市政府警察局中山分局報告臺灣臺北地
    方法院檢察署檢察官偵查起訴。
    理  由
壹、證據能力方面：
（一）按被告以外之人於審判外之言詞或書面陳述，除法律有規
      定者外，不得作為證據，刑事訴訟法第159 條第1項 定有
      明文；復按被告以外之人於偵查中向檢察官所為之陳述，
      除顯有不可信之情況者外，得為證據，同法第159 條之1
      第2 項亦有規定。且按為確保被告對證人之詰問權，證人
      於審判中，應依法定程序，到場具結陳述，並接受被告之
      詰問，其陳述始得作為認定被告犯罪事實之判斷依據，亦
      據司法院大法官釋字第582 號解釋甚詳。另按被告以外之
      人於審判外之陳述，雖不符前4 條之規定，而經當事人於
      審判程序同意作為證據，法院審酌該言詞陳述或書面陳述
      作成時之情況，認為適當者，亦得為證據；當事人、代理
      人或辯護人於法院調查證據時，知有第159 條第1 項不得
      為證據之情形，而未於言詞辯論終結前聲明異議者，視為
      有前項之同意；同法第159 條之5 規定甚明。經查，本件
      證人即告訴人乙○○與證人丙○○於偵查中向檢察官所為
      之證言，業經具結，雖於偵查中未曾給予被告對質詰問之
      機會，惟因被告及其辯護人、公訴人於本院言詞辯論終結
      前，均未對於證據能力聲明異議，復經本院於審理期間傳
      喚該2 位證人到庭交互詰問，本院審酌該言詞陳述作成之
      情況，陳述人均未曾主張非出於任意性或不正取供，足信
      作成時之情況，應無違法或不當情事，因而認為適當，依
      上開法律規定，亦具備證據能力而得作為證據。至於證人
      即告訴人乙○○與證人丙○○在警詢中所為之證言，均屬
      傳聞證據，並均經被告之辯護人於本院言詞辯論終結前，
      對於證據能力聲明異議，均應認不具備證據能力。
（二）次按被告以外之人於審判中有下列情形之一，其於檢察事
      務官、司法警察官或司法警察調查中所為之陳述，經證明
      具有可信之特別情況，且為證明犯罪事實之存否所必要者
      ，得為證據：……三、所在不明而無法傳喚或傳喚不到者
      ……。刑事訴訟法第159 條之3 第3 款定有明文。經查，
      同案被告丁○○於本院審理時經合法傳喚、拘提無著，業
      經本院以於98年10月9 日以98年北院隆刑酉緝字第647 號
      通緝在案，本院顯無從傳喚同案被告丁○○到庭供被告甲○○對質詰問，惟觀察同案被告丁○○於警詢之陳述，均
      採一問一答之方式，而其就提問所示疑義亦能任意解釋，
      未見有何曲附題旨而應和，無法依己意盡情回答之情形，
      堪認其於警詢時所為之陳述，依刑事訴訟法第159 條之3
      第3 款規定，應具有證據能力。
貳、實體方面：
一、訊據被告甲○○就於上揭時間，伊與同案被告丁○○及1 名
    不詳年籍、自稱「王逸明」之年滿18歲男子至臺北市○○區
    ○○街47號前。而上開被告等3 人至前揭地點後，丁○○則
    自行招攬及搭乘由不知情之丙○○所駕駛之上開營業用小客
    車，並以等候友人為由，使該車停留在該處等待，伊與「王
    逸明」則下車等待被害人乙○○出現，嗣上開被害人自新亞
    旅行社走出，至騎樓欲取用機車時，被告甲○○及「王逸明
    」即上前攔阻。伊當時曾向被害人乙○○出示其所攜帶之玩
    具手槍，被害人乙○○則因而將其攜帶之黑色側背方形帆布
    包《內含有如前述之財物）交出。之後，伊與「王逸明」、
    同案被告丁○○便一同搭乘前開營業用小客車離開之事實，
    均坦承不諱，惟否認有加重強盜犯行，並辯稱：因為同案被
    告丁○○是打電話託伊去收債，說事後會給伊一點錢，但沒
    有說給多少錢。當時伊只有跟告訴人講把東西交出來，因同
    案被告丁○○跟伊說只要這樣說，對方就會把東西拿出來，
    且當時同案被告丁○○亦拿1 把玩具槍給伊，同案被告丁○○叫伊插在腰上給對方看一下，對方就會把東西給伊，但東
    西是「王逸明」拿走的，伊跟同案被告丁○○坐車離開時，
    在車上伊就把該玩具槍枝還給同案被告丁○○了。伊不知道
    同案被告丁○○為什麼不自己去討債，同案被告丁○○找伊
    幫忙討債共2 、3 次，本次情形比較特殊，之前是去人家家
    裡要或去公司要，但沒有給伊槍，但之前也都是同案被告丁○○不出面，都是叫伊去云云。其指定辯護人之辯護意旨如
    下：被告甲○○係受託幫忙討債，並未出於不法所有之意圖
    ，且討債之對象亦屬錯誤。其次，被告甲○○之行為，並未
    致被害人不能抗拒，故被告甲○○之行為並未符合強盜罪之
    構成要件。再者，本件著手實施恐嚇或強盜之人，僅有「王
    逸明」及被告甲○○兩個人，同案丁○○並未著手施行，故
    本件不構成「結夥3 人以上」之加重構成要件等語。
二、經查：
（一）查同案被告丁○○、被告甲○○及1 名不詳姓名、年籍、
      自稱「王逸明」之年滿18歲男子，於98年3 月3 日下午15
      時20分許，至臺北市○○區○○街47號前，由同案被告丁○○先行交付1 把不具殺傷力之玩具手槍予被告甲○○，
      並向被告甲○○、「王逸明」指明將下手之對象為告訴人
      乙○○後，自行招攬及搭乘由不知情之丙○○所駕駛之上
      開營業用小客車，並以等候友人為由，使上開營業用小客
      車停留在該處等待，而被告甲○○及「王逸明」便依據同
      案被告丁○○之指示，在距離上開營業用小客車50公尺處
      即告訴人停放車牌號碼QHE-898 號機車之地點等候，待告
      訴人自新亞旅行社收完帳款走出騎樓欲取用上開機車時，
      被告甲○○及「王逸明」便接近告訴人，被告甲○○並向
      告訴人出示預先藏放在其所穿外套內之玩具手槍1 把，脅
      迫其交出所攜帶之皮包，告訴人即先將帳單及1 個鐵盒《
      內有上開所示印章及支票》取出後，再將其攜帶之黑色側
      背方形帆布包《內有上開所示金錢、物品》交出，但「王
      逸明」見狀又強取上開鐵盒得手。被告甲○○、「王逸明
      」2 人獲得上揭財物後，即與同案被告丁○○一同搭乘上
      揭營業用小客車逃逸。嗣後丁○○更將上開玩具手槍毀棄
      之事實，業據被告甲○○所坦承，並核與證人即告訴人乙○○於偵查中及本院審理中（見臺灣臺北地方法院檢察署
      98年度偵字第12629 號卷，下稱偵卷第105 頁至第107 頁
      ；本院卷第69頁、第105 頁反面至第106 頁）、證人丙○○於本院審理中（見本院卷第107 頁）所為之證述大致相
      符，且同案被告丁○○亦曾於偵查中陳稱：當時有1 名婦
      人出現，伊指示小龍（即被告甲○○）、阿明（即王逸明
      ）趨前追討，伊坐在計程車上，用手指示小龍、阿明上前
      ，被告甲○○持玩具手槍放在外套裡給被害人看，被害人
      就把被包交給小龍，小龍及阿明拿到被包後就上車，在計
      程車內，小龍將犯案完之玩具槍交還給伊，該玩具槍係伊
      在網路上購買，之後伊將該玩具槍丟棄在臺北縣三重市○○路附近公園之垃圾桶內等語綦詳（見偵卷第20頁、第21
      頁），另有臺北市政府警察局中山分局刑案現場勘察報告
      （見偵卷第41頁至第44頁）、內政部警政署刑事警察局98
      年4 月1 日刑紋字第0980040136號鑑驗書（見37頁至第40
      頁）、現場相片（見第45頁至第61頁）等件在卷可稽，是
      上開事實足堪採信。
（二）按恐嚇取財與強盜罪，同以意圖為自己或第三人不法所有
      為主觀違法要件，其所異者，在實施之手段不同：恐嚇取
      財罪，係以將來之惡害通知被害人使其生畏怖心，或以現
      時之危害通知被害人，縱使施以強暴或脅迫，苟此等強制
      行為，並未至使被害人達不能抗拒之程度，亦即其意思自
      由尚未達喪失者，即屬相當；強盜罪則係以目前危害或施
      用強暴、脅迫等不正方法至使被害人不能抗拒，亦即其意
      思自由已喪失之程度者，始足當之；又強盜罪之所謂「不
      能抗拒」，係指行為人所為之強暴、脅迫等不法行為，就
      當時之具體事實，予以客觀之判斷，足使被害人身體上或
      精神上達於不能或顯難抗拒之程度而言，即應以通常人之
      心理狀態為準。如行為人所實施之不法手段足以抑制通常
      人之抗拒，使之喪失自由意思，即與不能抗拒之意義相當
      （最高法院80年度第4 次刑事庭會議決議意旨參照）。析
      言之，認定被害人是否已達「至使不能抗拒」之程度，應
      以被告行為時之強弱程度綜合當時之具體事實，按多數人
      之客觀常態情狀決之，亦即視該手段施用於相類似之情狀
      下，是否足使一般人處於不能抗拒之制壓程度而定之；而
      強盜罪之強暴、脅迫，祇須抑壓被害人之抗拒或使被害人
      身體上、精神上，處於不能抗拒之狀態為已足，縱未與被
      害人身體接觸，仍不能不謂有強暴、脅迫行為，即強盜罪
      所施用之強暴、脅迫手段，祇須足以壓抑被害人之抗拒，
      使其喪失意思自由為已足，縱令被害人並無抗拒行為，仍
      於強盜罪之成立，不生影響。經查，證人即告訴人乙○○
      在本院審理時曾結證稱：於98年3 月3 日下午，伊騎乘機
      車要找停車位時，已經有2 個人在那邊，該2 人的旁邊有
      一個停車位，伊把機車停放那邊就去處理事情，伊當時沒
      有注意該2 人有無注意伊，然後就進去辦事情。伊辦完事
      情出來去牽車時，就有2 個人靠過來，其中有1 個男子把
      黑色夾克拉開，用夾克的內側托著1 把槍讓伊看到，但當
      時伊很害怕不敢詳細看，該男子跟伊是隔著1 部摩托車，
      另一個男子站在伊身後，距離大約半部摩托車的距離，就
      堵住伊的路，讓伊無法離開，站在伊身後的男子有對伊講
      話，且很兇，但講什麼伊現在想不起來。該2 人搶了之後
      ，搭同一部計程車離開，至於計程車怎麼來的伊沒有看到
      。給伊看槍的人跟伊說「皮包給我」，伊就先打開皮包，
      自己拿出伊的帳單、裝印章之鐵盒後，將皮包交給持槍的
      那個人，其中沒有給伊看槍的人將伊放置印章之鐵盒打開
      看，發現裡面有支票，他就把整個鐵盒拿走，然後就轉身
      搭計程車走了等語綦詳（見本院卷第105 頁至第106 頁）
      ，且於本院行準備程序時陳稱：伊當時是去牽摩托車，就
      在放摩托車的地方有2 個人圍過來，其中一個給伊看槍的
      被告說：皮包給伊，不能喊。當時另一個沒有拿槍的人好
      兇。伊一個人也打不過他們2 人，何況他們手上有槍，伊
      也不知道那是真槍或假槍，就是知道他們有等語（見本院
      卷第69頁），另在檢察官偵查中亦結證稱：當時伊要去牽
      摩托車，其中1 名男子就坐在伊摩托車旁的機車上，等伊
      靠近時，他就走近伊的摩托車，隔著伊的摩托車對伊說「
      他有槍，要求伊把皮包交給他」，伊當時就把裝印章之鐵
      盒及帳單拿出來，把包包交給持槍之人，另一個男子本來
      是站在伊機車之後方，這時候就走過來靠近伊，他有說蹲
      下去，搶走伊手中之鐵盒等語（見偵卷第106 頁），是由
      上開證人之證詞以觀，可知以本件被告施用之脅迫手段，
      即由被告甲○○持用槍枝，恫嚇告訴人，而一般人均知悉
      槍枝之殺傷力強大，若有不慎，恐危及生命，並由「王逸
      明」再以兇惡之言詞出言壓制，實足使包含年近60歲之告
      訴人在內之一般人驚恐不已，處於不能抗拒之制壓程度，
      又綜觀渠等行搶當時之各項因素：告訴人係落單1 人，且
      獨自面對歹徒，遭受生命安全威脅，已無逃跑自保餘地，
      被告等人年輕壯碩等客觀情狀綜合判斷，是揆諸上開法律
      規定及說明，被告之上開行為，應屬直接對於人之身體、
      精神施加暴力之脅迫行為，雖被告未與告訴人有身體接觸
      ，惟依一般社會通念判斷，告訴人當時已經處於不能抗拒
      之狀態，已屬至明，故在客觀上被告甲○○與「王逸明」
      確依同案被告丁○○之指示，以脅迫行為，至告訴人不能
      抗拒，而使告訴人於拿出上開鐵盒後，自行交付其所有之
      黑色側背方形帆布包（含上開所述放置其內之金錢、物品
      ），但「王逸明」又將上開鐵盒（含上開所述放置其內之
      印章、支票）強取得手後，由同案被告丁○○接應離開等
      情，實屬強盜犯行，而非恐嚇取財，進而能推知被告3 人
      在主觀上亦具有共同意圖為自己不法所有，基於以脅迫至
      使不能抗拒，而取他人之物之犯意聯絡。至被告之辯護人
      雖辯稱：被告甲○○之行為，並未致被害人不能抗拒，故
      被告甲○○之行為並未符合強盜罪之構成要件等語，然實
      有誤會，未能採信。
（三）此外，被告甲○○及其辯護人雖另辯稱：被告甲○○係受
      託幫忙討債，並未出於「不法所有」之意圖，且討債之對
      象亦屬錯誤等語，然被告本身所言：同案被告丁○○是打
      電話託伊去收債，說事後會給伊一點錢，但沒有說給多少
      錢。當時伊只有跟告訴人講把東西交出來，因同案被告丁○○跟伊說只要這樣說，對方就會把東西拿出來云云，但
      衡諸常情，被告甲○○身為身為受託索討債務之人，豈有
      不知該債務之種類、數額及債務人身分之理，且若主觀上
      確係要求對方清償債務，應係直接請求告訴人履行債務，
      且於對方履行之後，理應當場點清對方之給付，種類是否
      正確、數額是否足夠，絕非如本件被告甲○○先空泛地命
      告訴人將所攜帶之黑色側背方形帆布包交出，而於告訴人
      交出該帆布包，及「王逸明」強取走該上開鐵盒後，被告
      甲○○、「王逸明」復於尚未清楚該帆布包及鐵盒內之究
      竟裝載何種內容物前，便匆匆離去之情形，故由被告甲○○等人之客觀舉動，足以顯示渠等並非係要向告訴人收取
      其所積欠之債務，而係當時僅係欲從告訴人身上獲取財物
      而已，事實上渠等對於實際上能自告訴人身上獲取多少財
      物，並無明確之認知，由此更足認被告確有不法所有之意
      圖。從而，被告甲○○及其辯護人此部分所辯，實與常理
      未符，難以採信。
（四）次按刑法第330 條第1 項、第321 條第1 項第4 款所謂「
      結夥三人以上強盜」，係指在現場著手實施強盜犯行者有
      3 人以上而言，如果共同參與謀議或有共同為自己不法所
      有意圖之人，雖有3 人以上，但實際上在現場著手實施強
      盜犯行之人，僅有1 人或2 人，而非3 人以上者，自難謂
      為結夥三人以上強盜。經查，在案發現場對告訴人實施強
      盜犯行者，僅有被告甲○○及「王逸明」2 人，同案被告
      丁○○係在距離案發現場50公尺外之前開營業小客車上待
      命、接應，已如前述，且同案被告丁○○自始至終均在計
      程車上等候接應之事實，復據證人即上開營業用小客車司
      機丙○○結證詳實（見本院卷第107 頁），是難認同案被
      告丁○○係屬實際上在現場著手實施強盜犯行之人，進而
      依據前開說明，可知因本件在現場著手實施強盜犯行之人
      僅有被告甲○○及「王逸明」2 人，是與結夥3 人以上強
      盜罪之構成要件，尚有未合。末雖按刑法第330 條第1 項
      、第321 條第1 項第3款 之攜帶兇器強盜罪中，所謂之兇
      器，種類並無限制，凡客觀上足對人之生命、身體、安全
      構成威脅，具有危險性之兇器均屬之。然查，被告甲○○
      所持用之手槍係玩具手槍之事實，業據同案被告丁○○於
      警詢中陳稱：被告甲○○所持有之係伊在網路上以1,700
      元所購買之BB槍，該槍枝只是玩具槍等語綦詳（見偵卷第
      21頁），且因上開玩具手槍並未扣案，是無從鑑定該玩具
      手槍是否具有足夠之發射動能，亦無法自外觀上觀察該玩
      具手槍是否以堅硬材質構成，是尚無證據認定被告甲○○
      所持用之上開玩具手槍，在客觀上屬於兇器，依罪證有疑
      ，利於被告之法理，即難認被告甲○○亦涉犯持有兇器強
      盜罪，附此敘明。
（五）綜上，本案事證明確，被告甲○○犯行洵堪認定，應予依
      法論罪科刑。
三、核被告甲○○上開犯行，係犯刑法第328 條第1 項之強盜罪
    。又被告甲○○與同案被告丁○○、「王逸明」等3 人，就
    上開強盜犯行，具有犯意聯絡與行為分擔，均為共同正犯。
    另公訴意旨認被告所為係犯刑法第330 條第1 項第4 款之結
    夥3 人加重強盜罪，尚有未洽，已如前述，惟因前開基本社
    會事實同一，且就被告之防禦權亦不生不利之影響，爰依法
    變更起訴法條。爰審酌被告前已有強盜、詐欺前科，有臺灣
    高等法院被告前案紀錄表1 份在卷可稽（見本院卷第5 頁至
    第14頁），是其素行難稱良好，且被告正值青壯年，身體健
    全，原得以己力循正當途徑獲取財物，竟為圖不勞而獲，僅
    欲滿足一己之欲，即對告訴人施以上開強盜犯行，致獲取他
    人財物，影響社會治安甚大，與被告所取得財物之價值等一
    切情狀，量處如主文所示之刑，以示懲儆。至上開由同案被
    告丁○○交付被告甲○○，讓被告甲○○持以向告訴人為強
    盜犯行之不具殺傷力之玩具手槍，雖係同案被告丁○○所有
    供犯罪所用之物無訛，但如前所述，上開玩具手槍已遭同案
    被告丁○○毀棄，是已無從依據刑法第38條第1 項第2 款之
    規定沒收，附此敘明。
四、據上論斷，應依刑事訴訟法第299 條第1 項前段、第300 條
    ，刑法第28條、第328 條第1 項，刑法施行法第1 條之1 ，
    判決如主文。
本案經檢察官楊婉鈺到庭執行職務
中    華    民    國    99    年    1    月    19    日
                  刑事第十七庭審判長法  官  劉煌基
                                    法  官  賴淑美
                                    法  官  葉力旗
上正本證明與原本無異。
如不服本判決，應於判決送達後10日內，向本院提出上訴狀。
                                    書記官  林碧華
中    華    民    國    99    年    1    月    19    日
附錄本案論罪法條
中華民國刑法第328條
意圖為自己或第三人不法之所有，以強暴、脅迫、藥劑、催眠術
或他法，至使不能抗拒，而取他人之物或使其交付者，為強盜罪
，處5年以上有期徒刑。
以前項方法得財產上不法之利益或使第三人得之者，亦同。
犯強盜罪因而致人於死者，處死刑、無期徒刑或10年以上有期徒
刑；致重傷者，處無期徒刑或7 年以上有期徒刑。
第一項及第二項之未遂犯罰之。
預備犯強盜罪者，處1 年以下有期徒刑、拘役或3 千元以下罰金
。

司法院資訊處製作；財團法人民間司法改革基金會備份。
